【裁判字號】    95,台上,507
【裁判日期】    950323
【裁判案由】    確認債權不存在等
【裁判全文】
最高法院民事判決              九十五年度台上字第五○七號
    上  訴  人  甲○○
    訴訟代理人  黃安然律師
                林永頌律師
                張毓珊律師
    被 上訴 人  台灣歐力士股份有限公司
    法定代理人  乙○○
    訴訟代理人  林玉芬律師
上列當事人間請求確認債權不存在等事件，上訴人對於中華民國
九十三年十二月一日台灣高等法院第二審判決（九十二年度重上
字第三九五號），提起上訴，本院判決如下：
    主  文
原判決廢棄，發回台灣高等法院。
    理  由
本件上訴人主張：伊既未與訴外人全盛亞企業股份有限公司（下
稱全盛亞公司），共同簽發面額新台幣（下同）一千六百六十四
萬一千元之本票（下稱系爭本票），亦未擔任全盛亞公司與被上
訴人所簽訂附條件買賣契約書（下稱系爭買賣契約書）之連帶保
證人，該本票及買賣契約書上伊之印文，均係出於偽造，被上訴
人對伊自無本票債權及貨款之連帶保證債權存在。詎其竟持系爭
本票聲請台灣台北地方法院以九十一年度票字第五四一二三號裁
定（下稱第五四一二三號裁定），准許就其中八百四十一萬三千
元之本息為強制執行。又以伊應就全盛亞公司所欠一百八十四萬
九千元貨款，負連帶清償之責為由，向台灣士林地方法院聲請核
發九十一年度促字第四○九四九號支付命令（下稱第四○九四九
號支付命令。原判決及第一審判決均誤載為第「四九四九」號）
，並聲請台灣板橋地方法院以九十一年度裁全火字第八七六○號
裁定（下稱第八七六○號裁定。原判決及第一審判決均誤載為第
「八七六」號）准予假扣押伊之財產，伊自有即受確認判決之法
律上利益。求為確認被上訴人對伊就第五四一二三號裁定所載系
爭本票金額八百四十一萬三千元之票據債權；及第四○九四九號
支付命令所載一百八十四萬九千元貨款及利息債權均不存在之判
決。另就被上訴人之「反訴」，辯稱：伊未於系爭買賣契約書之
連帶保證人欄位上簽名，以擔任全盛亞公司之連帶保證人，被上
訴人依連帶保證之法律關係請求伊給付貨款，於法無據等語。
被上訴人則以：上訴人親自簽署系爭本票及於買賣契約書之連帶
保證人欄位處簽名，對於系爭票款及貨款債務，即應負連帶給付
之責。請求確認伊之各該票據債權及連帶保證債權不存在，均非
有理等語，資為抗辯。並以「反訴」主張：上訴人確為系爭買賣
契約之連帶保證人，就全盛亞公司積欠伊之系爭貨款，應負連帶
清償之責。為此，依連帶保證之法律關係，求為命上訴人給付一
百八十四萬九千元，及其中九十二萬四千五百元自九十一年五月
二十九日起，其餘九十二萬四千五百元自九十一年六月二十九日
起，加付法定遲延利息之判決（被上訴人「反訴」請求之利息，
超過上開部分，業經第一審駁回其訴確定）。
原審維持第一審所為上訴人敗訴部分（即駁回上訴人「本訴」之
請求，另就被上訴人之「反訴」，判命上訴人應給付被上訴人一
百八十四萬九千元本息）之判決，駁回其上訴，係以：被上訴人
執系爭本票及買賣契約書，向法院聲請裁定准許強制執行及核發
支付命令、准予假扣押，有兩造不爭執之第五四一二三號裁定及
第四○九四九號支付命令、第八七六○號裁定可稽。上訴人確於
該本票之發票人及買賣契約書上連帶保證人之欄位處簽名，為證
人徐慧敏及晏偉德所證實，並經鑑定人即中興鑑定顧問股份有限
公司（下稱中興鑑定顧問公司）鑑定該本票、買賣契約書，及上
訴人留存於彰化銀行之存戶印鑑卡之簽名均屬相同無訛，堪認上
訴人確有共同簽發系爭本票及擔任系爭買賣契約之連帶保證人，
被上訴人對其自有該票據及（貨款）連帶保證債權存在。證人李
呂美湘為上訴人之媳，與其有姻親關係，所為上訴人未於各該本
票及買賣契約書上簽名之證詞，核屬偏頗，又與徐、晏二人之證
述南轅北轍，尚不足據為有利於上訴人之認定。從而，上訴人請
求確認被上訴人對系爭票據及連帶保證債權等不存在，均屬無理
。反之，被上訴人本於連帶保證之法律關係，「反訴」請求上訴
人給付系爭貨款本息，為有理由，應予准許等詞，為其判斷之基
礎。
按法院於選任鑑定人前，得命當事人陳述意見；其經當事人合意
指定鑑定人者，除法院認其人選顯不適當外，應從其合意選任之
，此觀民事訴訟法第三百二十六條第二項之規定自明。查原審受
命法官諭知兩造依限協商推舉鑑定機構後（原審卷一一三頁），
兩造既均陳報以「財團法人中華企業技術鑑定委員會」為鑑定人
（同上卷一二一頁、一二八頁），則雙方是否「合意」以該委員
會為鑑定人？果爾，原審未說明以該委員會為鑑定人，何以顯不
適當？即逕自選任被上訴人單方陳報之「中興鑑定顧問公司」為
鑑定人，已有未合。其次，法院固得就鑑定人依其特別知識觀察
事實，加以判斷而陳述之鑑定意見，依自由心證判斷事實之真偽
。然就鑑定人之鑑定意見可採與否，則應踐行調查證據之程序而
後定其取捨。倘法院不問鑑定意見所由生之理由如何，遽採為裁
判之依據，不啻將法院採證認事之職權委諸鑑定人，與鑑定僅為
一種調查證據之方法之趣旨，殊有違背（本院七十九年台上字第
五四○號判例參照）。原審依憑中興鑑定顧問公司之鑑定書，雖
認定系爭本票及買賣契約書上，上訴人之簽名，與其留存於彰化
銀行之存戶印鑑卡上簽名相符，惟就此鑑定書，上訴人已指稱：
該鑑定之右甲件（系爭本票）、乙件（授權書）、丙件（系爭買
賣契約書）之上訴人簽名及印文，係出於偽造，該簽名與印文，
核與真正之丁件（彰化銀行存戶印鑑卡）肉眼即可辨其異同，不
可能簽名筆跡相同，且印文部分未經鑑定，該鑑定書與事實不符
等語（原審卷一七七頁、一九三頁），而對之有所質疑。乃原審
就該鑑定人之鑑定意見，未再踐行調查證據之程序而後定其取捨
，不問鑑定意見所由生之理由如何，遽採為不利於上訴人之判斷
，揆諸上揭說明，亦有違誤，抑且難昭折服。此外，上訴人主張
：本件實係訴外人李呂美湘經亞太資產管理公司（仲介人為證人
徐慧敏），向被上訴人借款，由李鄒寶（李呂美湘之婆婆、上
訴人之妻）於九十年十二月二十六日，提供坐落台北市○○區○
○段一小段一三六八號土地及其上房屋供擔保，設定最高限額抵
押一千八百萬元予被上訴人。嗣李鄒寶已於九十一年七月二十
二日代為清償（該借款）完畢等語（同上卷六六頁、六七頁），
並提出建物登記謄本及債務清償證明書為證（原審卷七○至七四
頁），核屬重要之攻擊防禦方法。原審恝置不論，遽為上訴人不
利之判決，尤難謂無判決不備理由之違法。上訴論旨，指摘原判
決為不當，求予廢棄，非無理由。
據上論結，本件上訴為有理由。依民事訴訟法第四百七十七條第
一項、第四百七十八條第二項，判決如主文。
中    華    民    國  九十五  年    三    月  二十三  日
                      最高法院民事第四庭
                          審判長法官  蘇  茂  秋
                                法官  蘇  達  志
                                法官  陳  碧  玉
                                法官  王  仁  貴
                                法官  劉  靜  嫻
      本件正本證明與原本無異
                                      書  記  官
中    華    民    國  九十五  年    四    月    三    日
                                                      Ｋ


司法院資訊處製作；財團法人民間司法改革基金會備份。
